臺灣新竹地方法院民事判決  
111年度訴字第203號
原      告  台新國際商業銀行股份有限公司

法定代理人  尚瑞強  
訴訟代理人  向勃睿  
被      告  陳松世（原名陳健華）

            黃梓筑  

上列當事人間請求確認借名登記關係存在等事件，本院於民國11
1年4月15日辯論終結，判決如下：
　　主　　　文
原告之訴駁回。
訴訟費用由原告負擔。
　　事實及理由
壹、程序方面：
一、按確認法律關係之訴，非原告有即受確認判決之法律上利益
    者，不得提起之，民事訴訟法第247條第1項前段定有明文。
    所謂即受確認判決之法律上利益，係指法律關係之存否不明
    確，原告主觀上認其在法律上之地位有不安之狀態存在，且
    此種不安之狀態，能以確認判決將之除去者而言（最高法院
    52年台上字第1240號判例意旨參照）。原告主張被告2人間
    就協合光電科技有限公司（統一編號：00000000，下稱協合
    光電公司）之負責人一職，有借名登記關係（下稱系爭借名
    登記關係）存在，原告為被告陳松世（原名陳健華）之債權
    人，依法得代位行使被告陳松世之權利，是被告2人間有無
    系爭借名登記關係存在，對原告而言即屬不明確，且足使原
    告在法律上之地位存有不安之狀態，而此一不安之狀態，又
    能以確認判決將之除去，是原告有即受確認判決之法律上利
    益，先予敘明。
二、次按不變更訴訟標的，而補充或更正事實上或法律上之陳述
    者，非為訴之變更或追加，民事訴訟法第266條定有明文。
    查本件原告起訴時，其訴之聲明原以：㈠確認被告陳健華、
    黃梓筑間之系爭借名登記關係存在；㈡被告黃梓筑應將協合
    光電公司之出資額返還，並向經濟部辦理負責人姓名變更登
    記予被告陳健華；㈢訴訟費用由被告2人共同負擔（見本院卷
    第9頁）。嗣因查得被告陳健華變更其姓名為陳松世，原告
    乃具狀將原聲明關於陳健華之部分更正為陳松世，並變更其
    聲明如下列訴之聲明欄所示，核原告上開聲明更正部分，僅
    係補充及更正事實上之陳述，並非訴之變更及追加，揆諸前
    揭規定，核無不合，應予准許。
三、本件被告2人經合法通知，未於言詞辯論期日到場，核無民
    事訴訟法第386條所列各款情形，爰依原告之聲請，准由其
    一造辯論而為判決。
貳、實體方面：
一、原告主張：
　㈠被告陳松世前因積欠原告現金卡及通信貸款借款等債務，截
    至原告提起本件訴訟時止，尚積欠債務本金新臺幣（下同）
    1,010,073元，及衍生之利息未為清償。上開債務經原告屢
    次催收無果，後竟發現被告陳松世唯恐自身債務問題致其財
    產遭各債權銀行聲請強制執行，乃與其配偶即被告黃梓筑成
    立系爭借名登記關係，惡意將其經營之協合光電公司借名登
    記予被告黃梓筑，由被告黃梓筑擔任名義上之負責人，為此
    爰依民法第242條、第767條規定提起本件訴訟。
　㈡經原告查知，發現被告陳松世於臺灣臺中地方法院107年度訴
    字第1237號損害賠償事件（下稱另案）中，即自承協和光電
    公司之負責人雖登記為被告黃梓筑，惟實際上之負責人確為
    被告陳松世，且被告黃梓筑為被告陳松世之配偶，因被告陳
    松世唯恐自身之債務問題致名下財產遭債權人聲請強制執行
    ，故惡意將其經營之協和光電公司借名登記被告黃梓筑為負
    責人。
　㈢綜上，爰聲明：
　⒈確認被告陳松世、黃梓筑間之系爭借名登記關係存在。
　⒉被告黃梓筑應將協合光電公司之出資額返還，並向經濟部辦
    理負責人姓名變更登記予被告陳松世。
　⒊訴訟費用由被告2人共同負擔。
二、被告2人經合法通知，未於言詞辯論期日到場，亦未提出書
    狀作何聲明或陳述。
三、本院之判斷：
　㈠按稱借名登記者，謂當事人約定一方將自己之財產以他人名
    義登記，而仍由自己管理、使用、處分，他方允就該財產為
    出名登記之契約，其成立側重於借名者與出名者間之信任關
    係，在性質上應與委任契約同視，倘其內容不違反強制、禁
    止規定或公序良俗者，應賦予無名契約之法律上效力，並類
    推適用民法委任之相關規定（最高法院98年度台上字第990
    號判決意旨參照）。次按當事人主張有利於己之事實者，就
    其事實有舉證之責任，民事訴訟法第277條本文定有明文。
    而民事訴訟如係由原告主張權利者，應先由原告負舉證之責
    ，若原告先不能舉證，以證實自己主張之事實為真實，則被
    告就其抗辯事實即令不能舉證，或其所舉證據尚有疵累，亦
    應駁回原告之請求（最高法院100年度台上字第415號判決意
    旨參照）。又主張借名登記者，應就該借名登記之事實負舉
    證責任（最高法院101年度台上字第1775號判決意旨參照）
    。查原告主張其對被告陳松世有1,010,073元債權暨利息存
    在，而協和光電公司現今登記之負責人為被告黃梓筑等節，
    業據提出臺灣臺中地方法院109年度司促字第30262號支付命
    令暨確定證明書、協和光電公司基本資料等件為證（見本院
    卷第13至19頁），核與原告所述相符，堪信原告此部分之主
    張屬實。又原告另主張被告2人間有系爭借名登記關係存在
    ，依上說明，原告應先就系爭借名登記關係存在之事實，負
    舉證責任。
　㈡而原告就其主張被告2人間有系爭借名登記關係存在一事，無
    非係以其所提出之另案裁定中，被告陳松世於另案中自陳其
    為協和光電公司之實際負責人，向該案被告蔡子良提起損害
    賠償訴訟等情為據（見本院卷第21、23頁）。惟原告就被告
    陳松世於另案所為陳述之真實性，未見其對此有所說明及舉
    證，其真實性如何，已屬可疑。況經本院審閱另案裁定之內
    容，其理由固提及：「上開公司（指本件協和光電公司）負
    責人黃淑如（即本件被告黃梓筑）、實際負責人陳健華（即
    本件被告陳松世）發覺遭竊報警處理」；「原告（指本件被
    告陳松世）縱為協和公司（即本件協和光電公司）之實際負
    責人」等語（見本院卷第23頁），惟僅為假設性語氣之陳述
    ，可知另案裁定之論述要旨，僅係說明協和光電公司於法律
    上為法人之地位，與自然人之人格有別，縱使被告陳松世為
    協合光電公司之實際負責人，其於法律上亦非犯罪行為之直
    接被害人，而不得取代協和光電公司自行提起損害賠償訴訟
    等語。足見另案裁定通篇論述之意旨，未曾實質認定系爭借
    名登記關係是否存在，亦即另案裁定之內容，並未涉及本件
    被告2人間有無系爭借名登記關係存在之判斷，本院仍應依
    法判斷系爭借名登記關係是否存在之事實。則原告以另案裁
    定之內容，據以作為主張被告2人間有系爭借名登記關係存
    在之論據，難認有據，不足憑採。
　㈢此外，原告復未能提出其他證據，足以證明被告2人間有系爭
    借名登記關係存在之事實，則原告主張被告2人間有系爭借
    名登記關係存在云云，自難憑採。
四、綜上所述，原告主張被告2人間有系爭借名登記關係存在一
    事，尚屬無據。是原告起訴請求確認被告2人間之系爭借名
    登記關係存在，暨請求被告黃梓筑應將協合光電公司之出資
    額返還，並向經濟部辦理負責人姓名變更登記予被告陳松世
    等節，均無理由，應予駁回。
五、訴訟費用負擔之依據：民事訴訟法第78條。
中　　華　　民　　國　　111 　年　　5 　　月　　6 　　日
                  民事第一庭　法　 官　蔡欣怡
以上正本係照原本作成。　　　　　　　　　
如對本判決上訴，須於判決送達後20日內向本院提出上訴狀。
如委任律師提起上訴者，應一併繳納上訴審裁判費。
中　　華　　民　　國　　111 　年　　5 　　月　　9 　　日
                              書 記 官 吳雅真